ACORDAO-COMPLETO-2534857

ACÓRDÃO 2286/2022 ATA 40/2022 - PLENÁRIO

VISTOS, relatados e discutidos estes embargos de declaração opostos por Erton Medeiros Fonseca (peça 502) contra o Acórdão 697/2022-TCU-Plenário, por meio do qual o Tribunal revogou a medida cautelar de indisponibilidade de bens que havia sido decretada por meio do item 9.7 do Acórdão 2316/2021-TCU-Plenário,
	ACORDAM os Ministros do Tribunal de Contas da União, reunidos em sessão do Plenário, ante as razões expostas pelo Relator, em:
	9.1. com fundamento nos arts. 32, inciso II, e 34 da Lei 8.443/1992, conhecer e rejeitar os presentes embargos de declaração;
	9.2. esclarecer ao embargante que, por meio do item 9.2 do Acórdão 697/2022-TCU-Plenário, foi revogada a medida cautelar de indisponibilidade de bens que havia sido decretada por meio do item 9.7 do Acórdão 2316/2021-TCU-Plenário, revogação que abrange todos os responsáveis anteriormente alcançados pela cautelar, inclusive o próprio embargante, Erton Medeiros Fonseca;
	9.3. dar ciência desta deliberação ao embargante.

Embargos de declaração contra acórdão que revogou medida cautelar de indisponibilidade de bens que havia sido decretada pelo Tribunal no âmbito de tomada de contas especial relativa a superfaturamento ocorrido nas obras de terraplenagem da Refinaria Abreu e Lima - Refinaria do Nordeste (Rnest).

Petróleo Brasileiro S.A.

3. Embargante: Erton Medeiros Fonseca (XXX.579.318-XX).

Augusto Nardes.

13.1. Ministros presentes: Vital do Rêgo (na Presidência), Walton Alencar Rodrigues, Benjamin Zymler, Augusto Nardes, Bruno Dantas (Relator), Jorge Oliveira e Antonio Anastasia.
13.2. Ministro que alegou impedimento na Sessão: Augusto Nardes.
13.3. Ministros-Substitutos convocados: Augusto Sherman Cavalcanti e Marcos Bemquerer Costa.
13.4. Ministro-Substituto presente: Weder de Oliveira.

QUEIROZ GALVAO S A

BRUNO DANTAS

Ministro Bruno Dantas.

Trata-se de embargos de declaração opostos por Erton Medeiros Fonseca (peça 502) contra o Acórdão 697/2022-TCU-Plenário, por meio do qual o Tribunal revogou a medida cautelar de indisponibilidade de bens que havia sido decretada por meio do item 9.7 do Acórdão 2316/2021-TCU-Plenário.
O Acórdão 697/2022-TCU-Plenário foi proferido em 30/3/2022 e, apesar de o advogado do embargante constar no item 8 daquela deliberação, não foi possível identificar nestes autos o ofício de comunicação expedido ao embargante.
Assim, Erton Medeiros Fonseca compareceu aos autos espontaneamente em 19/4/2022.
Em suma, ele alega que o acórdão embargado padeceu de omissão por não ter feito menção expressa ao seu nome ao determinar a revogação da cautelar de indisponibilidade de bens.
Defende que a falta de menção expressa pode dificultar: i) o cumprimento das ordens do decisum, pois, em rápida leitura, poder-se-ia acreditar que somente os indivíduos e empresas mencionadas no voto condutor foram abarcadas pelo julgamento; e ii) o entendimento de terceiros quanto à deliberação embargada, já que, para sua total compreensão, faz-se necessária consulta ao Acórdão 2316/2021-TCU-Plenário.
Finaliza com o seguinte pedido:
" (...) requer-se sejam CONHECIDOS e PROVIDOS os presente Embargos de Declaração para que, sanando a omissão acima apontada, seja expressamente consignado que a revogação da medida cautelar de indisponibilidade de bens determinada no Item 9.2 do v. Acórdão 697/2022-TCU-Plenário atinge também o Embargante, Erton Medeiros Fonseca."
	É o Relatório.

David Grunbaum Ambrogi (25.055/OAB-DF), Jessica Wiedtheuper (50.669/OAB-DF) e outros, representando Erton Medeiros Fonseca.

Subprocurador-Geral Paulo Soares Bugarin.

TOMADA DE CONTAS ESPECIAL. OBRAS DE TERRAPLENAGEM DA REFINARIA ABREU E LIMA - REFINARIA DO NORDESTE (RNEST). PETROBRAS. CONSÓRCIO TERRAPLENAGEM. SUPERFATURAMENTO DECORRENTE DE SOBREPREÇO. ABUSO DA PERSONALIDADE JURÍDICA E DESVIO DA FINALIDADE DAS EMPRESAS CONSORCIADAS. DESCONSIDERAÇÃO DA PERSONALIDADE JURÍDICA. CITAÇÕES. AGRAVO. CONHECIMENTO E PROVIMENTO. REVOGAÇÃO DA DECRETAÇÃO DE INDISPONIBILIDADE DE BENS PARA A AGRAVANTE. EMBARGOS DE DECLARAÇÃO. CONHECIMENTO. ACOLHIMENTO PARA REVOGAR O ITEM 9.7 DO ACÓRDÃO 2.316/2021-TCU-PLENÁRIO. RECONHECIMENTO DA PERDA DE OBJETO DE PEDIDOS DE RECONSIDERAÇÃO, EMBARGOS DE DECLARAÇÃO E OUTRAS PETIÇÕES RELACIONADAS À DECRETAÇÃO DE INDISPONIBILIDADE DE BENS. EMBARGOS DE DECLARAÇÃO. AUSÊNCIA DA ALEGADA OMISSÃO. CONHECIMENTO E REJEIÇÃO.

TOMADA DE CONTAS ESPECIAL (TCE)

Secretaria Extraordinária de Operações Especiais em Infraestrutura (SeinfraOperações).

Trata-se de embargos de declaração opostos por Erton Medeiros Fonseca (peça 502) contra o Acórdão 697/2022-TCU-Plenário, por meio do qual o Tribunal revogou a medida cautelar de indisponibilidade de bens que havia sido decretada por meio do item 9.7 do Acórdão 2316/2021-TCU-Plenário.
Nesta oportunidade, o embargante alega que o Acórdão 697/2022-TCU-Plenário padeceu de omissão por não ter feito menção expressa ao seu nome ao determinar a revogação da cautelar de indisponibilidade de bens.
Satisfeitos os requisitos atinentes à espécie, os presentes embargos devem ser conhecidos, com fundamento nos arts. 32, inciso II, e 34 da Lei 8.443/1992.
Em relação à alegação de omissão, não assiste razão ao embargante.
Revisitando a deliberação embargada, extraio os seguintes excertos:
"Voto
 (...) 
Considerando, ainda, as recentes decisões do Tribunal nessa mesma linha, julgo que a medida mais apropriada é conhecer e acolher os embargos opostos pela Construtora Queiroz Galvão S.A. (peças 232-233) e conceder efeitos infringentes no sentido revogar as medidas cautelares de indisponibilidade de bens proferidas por meio do item 9.7 do Acórdão 2316/2021-TCU-Plenário, tornando sem objeto os embargos, agravos e petições apresentados pelas empresas Galvão Engenharia S.A., Galvão Participações S.A., Queiroz Galvão S.A., Novonor S.A. e Construtora Norberto Odebrecht S.A. e por Jean Alberto Luscher Castro, Márcio Faria da Silva, Rogério Santos Araújo e Marcelo Bahia Odebrecht nas peças 248-251, 257-262, 264, 325-328, 356 e 362.
Acórdão
 (...) 
9.2. revogar a medida cautelar de indisponibilidade de bens decretada por meio do item 9.7 do Acórdão 2316/2021-TCU-Plenário;
9.3. dar ciência desta deliberação à embargante e aos demais responsáveis, pessoas físicas e jurídicas, alcançados pela medida adotada no item 9.7 do Acórdão 2316/2021-TCU-Plenário, ora revogada;
9.4. reconhecer a perda de objeto dos embargos, agravos e petições apresentados pelas empresas Galvão Engenharia S.A., Galvão Participações S.A., Queiroz Galvão S.A., Novonor S.A. e Construtora Norberto Odebrecht S.A. e por Jean Alberto Luscher Castro, Márcio Faria da Silva, Rogério Santos Araújo e Marcelo Bahia Odebrecht nas peças 248-251, 257-262, 264, 325-328, 356 e 362;"
Da leitura dos excertos acima, não resta qualquer dúvida de que todas as medidas cautelares decretadas por meio do item 9.7 do Acórdão 2316/2021-TCU-Plenário foram revogadas, não constituindo omissão a ausência de menção expressa ao embargante, Erton Medeiros Fonseca.
Entretanto, reconheço que, no caso concreto, a ausência de menção expressa ao nome do embargante pode ter gerado desentendimento. Como exemplo, menciono que não foi emitido, por parte desta Corte, ofício direcionado ao embargante comunicando sobre o teor do Acórdão 697/2022-TCU-Plenário, o qual lhe afetou diretamente.
Sendo assim, considero oportuno que conste na presente deliberação o esclarecimento de que, por meio do item 9.2 do Acórdão 697/2022-TCU-Plenário, foi revogada a medida cautelar de indisponibilidade de bens que havia sido decretada por meio do item 9.7 do Acórdão 2316/2021-TCU-Plenário, e que essa revogação abrange todos os responsáveis anteriormente alcançados pela cautelar, inclusive Erton Medeiros Fonseca.
	Ante o exposto, voto por que este Tribunal adote o acórdão que submeto à deliberação deste Colegiado.
TCU, Sala das Sessões, em 19 de outubro de 2022.
Ministro BRUNO DANTAS 
Relator